臺灣高雄地方法院民事判決　　　　　109 年度雄簡字第2016號
原　　　告　羅佩秦　
被　　　告　南山醫院（私立西醫醫院）

法定代理人　方武忠　
兼 上一 人
訴訟代理人　陳高昇　
上列當事人間請求不當得利等事件，本院於民國110年11月1日言
詞辯論終結，判決如下：
    主      文
原告之訴及假執行之聲請均駁回。
訴訟費用由原告負擔。
    事實及理由
一、按當事人因患病不能於言詞辯論期日到場者，如無可認為有
    不能委任訴訟代理人到場之情形，即非民事訴訟法第386 條
    第2 款所謂因不可避之事故而不到場（最高法院28年渝上字
    第1574號民事判例意旨參照）。又審判長以職權所定之言詞
    辯論期日，非有重大理由法院不得變更或延展之，故當事人
    已受合法之通知後，雖聲請延展期日，然未經法院裁定准許
    前，仍須於原定日期到場，否則即為遲誤，法院自得許到場
    之當事人一造辯論而為判決。是當事人因請假不能於言詞辯
    論期日到場者，如無可認為有不能委任訴訟代理人到場之情
    形，即非屬不可避之事故，自非民事訴訟法第386 條第2 款
    所謂因正當理由而不到場（最高法院94年度台上字第1300號
    民事判決意旨參照）。本件原告經合法通知，未於言詞辯論
    期日到場，其雖於開庭期日前一日，以頭疼發作，開庭期日
    需赴醫院就診為由具狀請假，惟依其提出之高雄醫學大學附
    設中和紀念醫院掛號紀錄（見本院卷第71頁），其預定看診
    時間為民國110 年11月1 日下午1 時30分至2 時，與本院開
    庭時間為同日下午4 時30分並未衝突，且其並未於書狀敘明
    有何不能委任訴訟代理人到場之情事，則其請假事由，即非
    屬不可避之事故，非民事訴訟法第386 條第2 款所謂因正當
    理由而不到場之情形，復核無民事訴訟法第386 條所列其他
    各款情形，爰依被告之聲請，由其一造辯論而為判決。
二、原告主張：
  ㈠原告於99年7 月15日因罹患水痘，至被告南山醫院由被告陳
    高昇醫師為原告診治，經陳高昇診斷為水痘而住院治療，99
    年7 月23日因持續發燒而轉院至財團法人私立高雄醫學大學
    附設中和紀念醫院（下稱高醫）感染科住院，嗣於7 月27日
    出院，出院後又因咳嗽、頭痛，多次至高醫急診科、胸腔內
    科、腦神經內科等就診，99年8 月27日至高醫耳鼻喉科，由
    訴外人何坤瑤醫師看診後，同年9 月3 日診斷罹患右突發性
    聽力障礙（俗稱耳中風，下簡稱突發性聽力障礙）、右內耳
    前庭功能不良而住院，同年9 月9 日出院，治療至今右耳聽
    力僅有正常人之一成，左耳聽力與同年紀之人相較明顯衰退
    。
  ㈡原告嗣調取病歷資料，並聽取何坤瑤醫師口述分析，始知此
    次突發性聽力障礙係水痘病毒引起，並發現：⒈南山醫院只
    有陳高昇1 位醫師，夜間找不到醫師，醫療照護、專業明顯
    不足，未盡力預防原告罹患突發性聽力障礙，又疏未及時發
    現原告住院時已有舌下病變情形，更未依傳染病防治法規定
    ，依法通報主管機關列管追蹤，才引發水痘併發症即耳中風
    。又原告與被告間成立有償委任性質之醫療契約，陳高昇診
    斷原告罹患水痘後，理應向原告說明整個病情，其卻僅告知
    要住院治療，全程醫療期間預估費用約新臺幣（下同）11萬
    元，未向原告說明病情、治療方針（治療計畫）、治療可能
    癒後及不良風險、治療所需時間及費用，有違一般日生活經
    驗定則可理解之標準程序，在陳高昇未提供完整且充分之醫
    療資訊情況下，原告只能同意接受其治療，故南山醫院未依
    債之本旨給付。本院101 年度雄醫簡字第2 號判決理由已載
    明突發性聽力障礙之病因，除水痘帶狀病毒外，並未排除血
    管阻塞、麻疹病毒、腮腺炎病毒、感冒病毒、紅斑性狼瘡、
    類風濕性關節炎、柯剛氏疾病等自體免疫抗體破壞內耳之部
    分構造等其他多種病因，陳高昇在為原告診治期間，無能力
    查出原告是否患有其他病毒感染，顯示南山醫院之檢驗科技
    、醫師之診斷均能力未及，水痘為傳染病防治法所規定之第
    四類法定傳染病，南山醫院及陳高昇顯不具治療水痘病人之
    能力，本應在診斷原告罹患水痘後，依傳染病防治法44條、
    第45條規定，要求原告直接轉至高醫或其他醫療傳染性病毒
    等級合格之醫院隔離治療，不應強收原告住院，導致後來發
    現誤診時，才承認無能力繼續治療，轉院至高醫補救，為時
    已晚，造成原告雙耳聽力障礙。原告係在完全不瞭解水痘病
    毒風險狀態下，接受陳高昇、南山醫院之治療，被告未盡醫
    療契約之告知說明義務，復違反傳染病防治法第44條第1 項
    第3 款、第2 項、第45條第1 、2 、3 項等保護他人法律，
    損害原告身體、健康權，應對原告負損害賠償責任。為此先
    位依民法第226 條第1 項、第227 條第2 項、第229 條第1
    項，備位依民法第259 條、第260 條、第179 條為請求權基
    礎，提起本訴，就原告在南山醫院之醫療、住院健保給付11
    萬元，請求被告連帶給付，並聲明：⒈被告應連帶給付原告
    11萬元，及自起訴狀繕本送達最後一位被告翌日起至清償日
    止，按週年利率5 ﹪計算之利息（負不真正連帶關係）。⒉
    願供擔保，請准宣告假執行。
三、被告均以：原告曾就本件醫療爭議，對南山醫院、陳高昇提
    起損害賠償訴訟，業經本院101 年度雄醫簡字第2 號判決原
    告敗訴確定，原告所罹患突發性聽力障礙有諸多可能病因，
    但皆無法證實，且無法事先預防，更與被告之醫療作為無因
    果關係，從而被告與原告間並不存在債務關係及不當得利，
    其請求為無理由。另水痘雖為第四類傳染病，但有併發症才
    須通報，並非罹患水痘即需通報，水痘亦無須隔離治療，被
    告並無違反傳染病防治法，況通報與否、有無隔離治療，均
    與原告罹患突發性耳聾無因果關係等語，資為抗辯，並聲明
    ：㈠原告之訴及假執行之聲請均駁回。㈡如受不利判決，願
    供擔保請准宣告免為假執行。
四、得心證之理由：
  ㈠查原告前曾以同一罹患水痘經南山醫院、高醫治療後，罹患
    突發性聽力障礙之原因事實，主張其罹患之突發性聽力障礙
    係水痘病毒引起，進而主張：「⒈南山醫院只有陳高昇1 位
    醫師，夜間找不到醫師，醫療照護、專業明顯不足，未盡力
    預防原告罹患突發性耳聾，又疏未及時發現原告住院時已有
    舌下病變情形，更未依傳染病防治法規定，就原告病情追蹤
    管制，依法陳報主管機關列管追蹤，才引發水痘併發症即耳
    中風。⒉高醫之感染科醫師僅因原告已退燒就辦理出院，與
    急診及其他原告就診之門診醫師均未正確診斷原告罹患水痘
    之併發症即耳中風，更未依傳染病防治法規定，就原告病情
    追蹤管制，依法陳報主管機關列管追蹤，致原告未能獲得先
    期預防及治療，另原告99年8 月27日即向何坤瑤求診，但何
    坤瑤遲至99年9 月3 日才讓原告緊急住院，錯失診療之黃金
    時間即前3 天，導致原告聽力無法恢復，上述醫師違反醫師
    法、傳染病防治法等保護他人之法律，過失侵害原告之健康
    權」，依民法第184 條、第188 條、第195 條第1 項前段規
    定，對南山醫院、陳高昇、高醫、何坤瑤提起損害賠償訴訟
    ，經本院高雄簡易庭以101 年度雄醫簡字第2 號判決駁回原
    告之訴確定，此業經原告陳明於起訴狀敘明〔見109 年度雄
    簡字第2016號卷（下稱本案卷）第3 、7 頁〕，並有該判決
    在卷可稽（見本院卷第35-38 頁，下稱前案），復經本院依
    調取該案卷宗核閱無訛。而「原告罹患之突發性聽力障礙，
    是否係水痘病毒引起？」、「南山醫院在診療原告水痘過程
    中，有無原告主張之醫療照護不足、未盡力預防突發性聽力
    障礙後遺症、未即時發現水痘引起突發性聽力障礙」，乃前
    案訴訟程序中之重要爭點，前案經審理後，於判決理由中表
    明：原告應舉證證明突發性聽力障礙係水痘病毒引起，但審
    酌原告提出之網路醫學報導、衛生署疾病管制局關於水痘之
    簡報、何坤瑤於該案作證之證詞、南山醫院提出之突發性耳
    聾介紹、水痘及帶狀皰疹之醫學文獻後，原告之舉證無法證
    明其突發性聽力障礙係水痘病毒引起，原告所罹突發性聽力
    障礙既無法證明係水痘之併發症，自不足認定診治原告水痘
    之陳高昇醫師於診治過程中有何未盡力預防突發性聽力障礙
    、診察未盡之過失。且原告雖主張其於南山醫院住院時即出
    現舌下神經病變症狀，而陳高昇疏未察覺云云，並提出怡德
    耳鼻喉科診所出具之診斷證明書為憑，然該診斷證明書係10
    0 年1 月7 日始開立，病名診斷係「疑舌下神經病變」，醫
    師囑言則記載：須進一步檢查及治療等語，可見並非確定診
    斷，自不足以證明原告於99年7 月間在南山醫院住院時即有
    舌下神經病變之症狀，無從為陳高昇有診察未盡之認定（見
    本案卷第37-37 頁反面）。
  ㈡查前案係於102 年6 月6 日判決，判決後原告未上訴而告確
    定，原告歷經前案審理、判決，明知其主張突發性聽力障礙
    係水痘病毒引起一節，業經前案判決不能證明，卻在7 年後
    之109 年7 月22日又對南山醫院、陳高昇醫師提起本案，起
    訴狀並大量引用前案其主張之原因事實、前案判決理由，並
    新增主張南山醫院、陳高昇醫師之醫療行為有其他可歸責事
    由，然對突發性耳聾係水痘病毒引起一節，未再提出任何舉
    證，甚至起訴狀更引用前案判決關於無法證明突發性聽力障
    礙係水痘病毒引起之理由（見本案卷第3-4 頁），據以主張
    南山醫院、陳高昇未查出原告是否患有其他病毒感染而能力
    未及，原告本案提出之請求權基礎雖與前案不同，然其主張
    之下列各請求權基礎，均屬無據：
  ⒈民法第226條：
    按因可歸責於債務人之事由，致給付不能者，債權人得請求
    賠償損害。民法第226 條第1 項固有明文。惟民法上所謂給
    付不能，係指依社會觀念其給付已屬不能者而言，如給付並
    非不能，僅給付之內容不符債務本旨，則屬不完全給付，而
    非給付不能（最高法院107 年度台上字第73號判決意旨參照
    ）。依原告之主張，原告罹患水痘至南山醫院就診，已由該
    醫院聘僱之醫師陳高昇為原告診治，進而住院治療，故南山
    醫院確已基於與原告之醫療契約，給予原告醫療服務，縱原
    告對南山醫院之醫療服務有所不滿，亦不生給付不能之問題
    ，與民法第226 條之構成要件未符，則原告援引民法第226
    條第1 項規定，請求被告連帶賠償11萬元，顯於法未合。
  ⒉民法第229條第1項：
    按民法第229 條第1 項規定：「因給付有確定期限者，債務
    人自期限屆滿時起，負遲延責任」，該條文是規定遲延責任
    發生之要件，債務人於應給付之期限，能給付而不為給付，
    屬給付遲延，本件原告主張之原因事實，並無其與南山醫院
    約定醫療服務之期限後，南山醫院未遵期為醫療給付之情事
    ，則原告顯非主張被告給付遲延而請求被告負遲延責任，從
    而原告依民法第229 條第1 項，請求被告連帶賠償11萬元，
    亦屬無據。
  ⒊民法第227條第2項：
  ⑴按因可歸責於債務人之事由，致為不完全給付者，債權人得
    依關於給付遲延或給付不能之規定行使其權利；因不完全給
    付而生前項以外之損害者，債權人並得請求賠償，民法第22
    7 條第1 項、第2 項定有明文。不完全給付之債務不履行責
    任，須因可歸責於債務人之事由致提出不符合債務本旨之給
    付，始足當之。是被告主張原告有不完全給付債務不履行之
    情事，自應就原告未依債之本旨所提出之給付不符債之本旨
    ，負其舉證之責。再損害賠償之債，以有損害之發生及有責
    任原因之事實，並二者之間，有相當因果關係為成立要件。
    故原告所主張損害賠償之債，如不合於此項成立要件者，即
    難謂有損害賠償請求權存在（最高法院48年台上字第481 號
    判例意旨參照）。
  ⑵次按法院於確定判決理由中，對訴訟標的以外當事人所主張
    或抗辯之重要爭點，本於當事人完足舉證及辯論之結果，已
    為實質之判斷者，除有顯然違背法令，或當事人提出新訴訟
    資料足以推翻原判斷之情形外，於同一當事人間，就與該重
    要爭點有關之他訴訟，不得再為相反之主張，法院亦不得作
    相異之判斷，此源於訴訟上之誠信原則及當事人公平之訴訟
    法理，避免紛爭反覆發生，以達「一次解決紛爭」所生之一
    種判決效力（拘束力），即所謂「爭點效」，亦當為程序法
    所容許。所謂同一當事人間，係指前案訴訟為實質對立之當
    事人，可期待彼此就該重要爭點能互為對立之攻防，預見法
    院對於該重要爭點之判斷將產生拘束力而不致生突襲性裁判
    者而言（最高法院102年度台上字第106號判決意旨參照）。
  ⑶查「原告罹患之突發性聽力障礙，是否係水痘病毒引起？」
    、「南山醫院在診療原告水痘過程中，有無原告主張之「醫
    療照護不足、未盡力預防突發性聽力障礙後遺症、未即時發
    現水痘引起突發性聽力障礙等過失」，乃前案訴訟程序中之
    重要爭點，前案已確定之該判決並審酌原告提出之網路醫學
    報導、原告所提衛生署疾病管制局關於水痘之簡報、證人何
    坤瑤之證詞、南山醫院提出之突發性耳聾介紹、水痘及帶狀
    皰疹之醫學文獻，並於理由中，依該案兩造所提證據資料及
    辯論結果，表明原告無法舉證證明其突發性聽力障礙係水痘
    病毒引起，原告所罹突發性聽力障礙既無法證明係水痘之併
    發症，自不足認定診治原告水痘之陳高昇於診治過程中有何
    未盡力預防突發性聽力障礙、診察未盡之過失，此觀前案判
    決即明（見本案卷第37-37 頁反面），又兩造在前案及本案
    皆為對立之當事人，而原告於本案並未提出足以推翻原判斷
    之新證據，依上說明，前案就上開爭點之判斷，在本案即發
    生爭點效，即兩造不得再為相反之主張，本院亦不得作相異
    之判斷。準此，南山醫院並無醫療照護不足、未盡力預防突
    發性聽力障礙後遺症、未即時發現水痘引起突發性聽力障礙
    之債務不履行情事。
  ⑷原告復主張被告未盡充分告知說明義務，未告知原告病毒治
    療計劃及治療風險，使原告在不充分不完整之醫療資訊下同
    意進行水痘病毒治療，已侵害原告醫療自主權、身體完整性
    及健康上傷害，另主張水痘為傳染病防治法所規定之第四類
    法定傳染病，南山醫院未依法通報，且應在診斷原告罹患水
    痘後，要求原告直接轉至高醫或其他醫療傳染性病毒等級合
    格之醫院隔離治療，不應強收原告住院，已違反傳染病防治
    法第44條第1 項第3 款、第2 項、第45條第1 、2 、3 項等
    規定，而有不完全給付情事云云，然而被告所述未完整說明
    病情乙節，業據陳高昇否認，原告並未舉證以實其說，又原
    告於101 年間罹患水痘當時，行政院衛生署雖公告水痘為第
    四類傳染病，但在防治措施方面，僅規定必要時，得於指定
    隔離治療機構施行隔離治療（見本案卷第42頁），此有該署
    100 年9 月16日署授疾字第1000100896號函釋在卷可按（見
    本案卷第42頁），則被告縱未施行隔離治療，亦難認有違反
    傳染病防治法之規定。況且原告既無法舉證證明其原告罹患
    之突發性聽力障礙係水痘病毒引起，則被告治療原告水痘之
    醫療行為、包括通報及隔離治療與否、告知風險與否，均不
    足以認定與其罹患突發性聽力障礙有何因果關係，原告主張
    其健康權、身體權因被告未告知或未通報、未行隔離治療而
    受損，要不足採。
  ⑸原告雖再主張被告未查出原告是否患有其他病毒感染，而有
    不完全給付情事，然高醫之何坤瑤醫師於前案已明確證述：
    耳中風的引發原因比較明顯是耳朵的內聽道長瘤，很多是查
    不到原因，原告不是內聽道長瘤，所以是不明原因的突發性
    聽力障礙，突發性耳聾是不明原因，所以醫學上無法預防等
    語（見本院101 年度雄醫簡字第2 號卷一第229 頁、231 頁
    ），核與原告於前案之書狀引用之醫學報導或文章所載「突
    發性耳聾是一種原因不明之突發性感音性聽力障礙」、「不
    是那麼容易可以檢查出突發性耳聾的引發原因」、「突然地
    失去功能，肇因於內部的聽覺細胞發生問題，是很有可能的
    ，但是究竟是什麼原因，造成細胞的損傷，則不是那麼容易
    檢查出來」、「突發性耳聾因為無法事先預測」相符（見本
    院101 年度雄醫簡字第2 號卷一第35、280 、307 頁），原
    告罹患之突發性聽力障礙既為不明原因所引發而無法事先預
    防，原告主張被告未查出原告是否患有其他病毒感染，始導
    致原告罹患突發性聽力障礙云云，顯非有據。
  ⑹承上，被告並無原告所主張不完全給付導致原告罹患突發性
    聽力障礙之情事，則原告依民法第227 條第2 項，請求被告
    負不完全給付之損害賠償責任，連帶賠償11萬元，洵屬無據
    。
  ⒋民法第259 條：
    民法第259 條係契約解除後，當事人雙方負回復原狀義務之
    規定，而本件原告並未主張解除與南山醫院之醫療契約，自
    無該條之適用，是原告根據此一條文請求被告連帶賠償，顯
    屬無據。
  ⒌民法第260 條：
    按原告對於被告起訴請求，必須在實體法上具有得向被告有
    所主張之法律規範，且其表明之原因事實完全滿足或該當於
    該法律規範之構成要件，始能獲得勝訴之判決。如為給付之
    訴，該法律規範必須在實體法上可以作為請求權基礎之完全
    性條文（具備構成要件及法律效果之法條）始足當之（最高
    法院108 年度台上字第61號判決意旨參照）。民法第260 條
    規定：「解除權之行使，不妨礙損害賠償之請求」，據此規
    定，債權人解除契約時，雖得併行請求損害賠償，但並非積
    極地認有新賠償請求權發生，不過規定因其他已發生之賠償
    請求權，不因解除權之行使而受妨礙而言。因此，民法第26
    0 條規定，並非具備法律要件及法律效果之完全性條文，不
    足以作為當事人一方得向他方有所請求之法律規範，況原告
    並未解除與南山醫院之醫療契約，已如前述，則原告依民法
    第260 條，請求被告連帶賠償11萬元，仍屬無據。
  ⒍民法第179 條：
  ⑴按無法律上之原因而受利益，致他人受損害者，應返還其利
    益。雖有法律上之原因，而其後已不存在者，亦同。民法第
    179 條定有明文。次按民法第179 條規定之不當得利，須當
    事人間財產損益變動，即一方所受財產上之利益，與他方財
    產上所生之損害，係由於無法律上之原因所致者，始能成立
    ；倘受益人基於債權或物權或其他權源取得利益，即屬有法
    律上之原因受利益，自不成立不當得利（最高法院101 年度
    台上字第1411號判決意旨參照）。
  ⑵原告在南山醫院接受南山醫院聘僱之陳高昇醫師所為之醫療
    行為，係與南山醫院合意成立由南山醫院對原告提供醫療技
    能、知識及技術，並受領相關醫療費用等報酬之醫療契約，
    而陳高昇醫師則係南山醫院所聘僱替其履行醫療契約之人員
    ，係屬南山醫院之履行輔助人。故南山醫院若因治療原告而
    受領醫療費11萬元，乃基於原告與南山醫院間之醫療契約所
    受領之報酬，係屬有法律上原因而受有利益，自不成立不當
    得利。另醫療費用係由南山醫院受領，而非陳高昇醫師受領
    ，亦不符合受有利益此一不當得利之要件。故原告依民法第
    179 條規定，請求被告連帶給付11萬元，亦無理由。
五、綜上所述，原告先位依民法第226 條第1 項、第227 條第2
    項、第229 條第1 項，備位依民法第259 條、第260 條、第
    179 條，請求被告連帶給付原告11萬元，及自起訴狀繕本送
    達最後一位被告翌日起至清償日止，按週年利率5 ﹪計算之
    利息（負不真正連帶關係），為無理由，應予駁回。又原告
    之訴既經駁回，其假執行之聲請即失所附麗，應併予駁回。
六、訴訟費用負擔之依據：民事訴訟法第78條。
中    華    民    國   110    年    11    月    12    日
                  高雄簡易庭  法      官  陳筱雯
以上正本係照原本作成。
如對本判決上訴，須於判決送達後20日內向本院提出上訴狀。如
委任律師提起上訴者，應一併繳納上訴審裁判費。
中    華    民    國   110    年    11    月    12    日
                              書  記  官  張宸維